【裁判字號】    99,消債聲,23
【裁判日期】    990323
【裁判案由】    聲請免責
【裁判全文】
臺灣板橋地方法院民事裁定            99年度消債聲字第23號
聲  請  人  甲○○
即債務人
上列當事人依消費者債務清理條例清理債務，於清算程序確定後
免責事件，本院裁定如下：
    主  文
債務人甲○○不免責。
    理  由
一、按債務人有下列各款情形之一者，法院應為不免責之裁定，
    但債務人證明經普通債權人全體同意者，不在此限：一、於
    七年內曾依破產法或本條例規定受免責；二、隱匿、毀損應
    屬清算財團之財產，或為其他不利於債權人之處分；三、捏
    造債務或承認不真實之債務；四、因浪費、賭博或其他投機
    行為，致財產顯然減少或負擔過重之債務，而生開始清算之
    原因；五、於清算聲請前一年內，已有清算之原因，而隱瞞
    其事實，使他人與之為交易致生損害；六、明知已有清算原
    因之事實，非基於本人之義務，而以特別利於債權人中之一
    人或數人為目的，提供擔保或消滅債務；七、隱匿、毀棄、
    偽造或變造帳簿或其他會計文件之全部或一部，致其財產之
    狀況不真確；八、故意於財產及收入狀況說明書為不實之記
    載，或有其他故意違反本條例所定義務之行為，消費者債務
    清理條例第134 條定有明文。
二、查債務人甲○○具狀聲請更生，經本院裁定開始更生程序在
    案，惟於更生程序中，債務人並未協力提出更生方案，復於
    本院合法通知到院說明後，亦未見伊具狀請假或表明不到場
    之正當理由，逕未到庭，從而更生程序以無進行之實益開始
    清算程序，茲因清算財團之財產，不敷清償本條例第108 條
    所定費用及債務，經本院為終止清算之裁定在案，該清算程
    序因未據債權人抗告，已告確定，經核閱前開聲請、執行卷
    宗，查證屬實。
三、經查，本件債務人既業經裁定終止清算程序在案，依消費者
    債務清理條例第132 條規定，法院即應以裁定免除債務人之
    債務，令其從債務之枷鎖中脫免，然經綜覽債務人及債權人
    之主張，核認債務人有本條例134 條所定不予免責之事由，
    仍不應予以免責，理由如下：
  (一)按更生方案之提出，攸關債務人每月應還款之數額、期數及
    總清償成數等，對債務能否實現影響甚重，是以由對自身履
    債能力知之最詳的債務人提出，較能切中債務人之需要，致
    以合乎其清償能力之方式達債務履行之目的；因此，消費者
    債務清理條例中規定，類如第9 條第2 項之到場義務、第41
    條出席、答覆義務、第81條提出說明義務、第82條之報告義
    務等，企使債務人於債務清理過程中得協力完成債務清理，
    使程序得以順利進行、展現債務人清理債務之誠意，俾完成
    債務人從經濟困境中解免之最終目的，然若債務人一再放任
    程序獨自進行，固然完成了整個債務清理程序，亦難認與本
    法所欲追求之公平清償、使不幸陷於經濟上困窘之消費者有
    重建復甦之機會相符，而得予以免責，因此倘債務人未能盡
    其法定義務，則不宜使債務人免責，消費者債務清理條例第
    134 條第8 款後段參照。揆諸前開說明，本件債務人雖業依
    消費者債務清理條例進行更生、清算完畢，乃至目前是否免
    責之階段，然核其屢次經合法通知踐行法律上之義務，詎其
    竟均放任期限屆至而不履行，認已構成應不予免責之可歸責
    事由。
  (二)再細譯伊債權人陳報之債務人消費紀錄及消費明細表，核其
    自民國92年起，每年使用信用卡及現金卡之消費總額由新臺
    幣（下同）15萬5213元，逐年增加為57萬4214元（93年）、
    60萬2398元（94年）、30萬4783元（95年），有本院據其債
    權銀行提供之消費紀錄製作如附件所示之表格可稽，復就其
    消費明細項目觀察，縱使扣除加油站、量飯店、超市等可認
    係維持日常生活所需之開銷不予計算，聲請人曾多次使用大
    筆預借現金、支付高額之遠傳電信費用、汽車美容、旅館、
    銀樓、餐飲等，非維持生活所必要之支出，核與其於更生聲
    請狀所載債務發生之原因「靠市場小攤販，生意不好以致借
    錢過生活」云云（詳97年消債更字第567 號卷第14頁以下）
    之陳述相違，是以果如聲請人所述工作收入並不穩定，何以
    仍支出逾其能力範圍內之開銷，恣意使其債臺高築，隨意惡
    化個人收支狀況，致生不能負擔債務之情節，難認無消費者
    債務清理條例第134 條第4 款所定不予免責之情事所在，應
    不予免責。
  (三)結論：債務人構成消費者債務清理條例第134 條第8 款後段
    及第4 款所定不免責之事由，縱經清償程序終結確定，應不
    予免責。
四、據上論結，債務人因未盡其協力義務致使債務清理程序終結
    ，復因其支出逾其能力範圍內之開銷致債務累積，認債務人
    具備消費者債務清理條例第134 條第8 款後段及第4 款之情
    事，揆諸首開條文規定，本件債務人即應不予免責，裁定如
    主文。
中    華    民    國    99    年    3     月    23    日
                  民事第三庭  法  官  何君豪
上為正本係照原本作成
如不服本裁定，應於裁定送達後10日內，以書狀向本院提出抗告
，並繳納抗告費新臺幣1千元
中    華    民    國    99    年    3     月    23    日
                              書記官  黃琴茜

司法院資訊處製作；財團法人民間司法改革基金會備份。
